ACORDAO-COMPLETO-2542170

ACÓRDÃO 382/2023 ATA 8/2023 - PLENÁRIO

VISTOS, relatados e discutidos estes autos de acompanhamento com enfoque nos procedimentos relacionados ao Acordo de Leniência firmado pela Controladoria-Geral da União (CGU) e Advocacia-Geral da União (AGU) , na forma da Lei 12.846/2013, com a empresa Rolls-Royce PLC;
ACORDAM os Ministros do Tribunal de Contas da União, reunidos em sessão do Plenário, diante das razões expostas pelo Relator, em:
9.1 nos termos do art. 169, inciso V, do Regimento Interno deste Tribunal, arquivar o presente processo de acompanhamento, em face da conclusão de seu objetivo;
9.2 consignar que o Acordo de Cooperação Técnica pactuado em 6/8/2020, entre a Controladoria-Geral da União, a Advocacia-Geral da União e o Tribunal de Contas da União, com a interveniência do Supremo Tribunal Federal, não derrogou a Instrução Normativa-TCU 83/2018, restando preservadas as competências constitucionais desta Corte de Contas para o controle externo, mediante acompanhamento, dos procedimentos relacionados à celebração e aditivação dos acordos de leniência previstos na Lei 12.846/2013 e monitoramento dos respectivos resultados;
9.3 dar ciência deste Acórdão aos seguintes destinatários, informando que o teor integral de suas demais peças integrantes (Relatório e Voto) poderá ser obtido, pelas pessoas autorizadas, por meio do Sistema Conecta-TCU, disponível no endereço eletrônico www.tcu.gov.br, ou mediante contato com a Secretaria de Gestão de Processos (Seproc/TCU) :
9.3.1 Controladoria-Geral da União;
9.3.2 Advocacia-Geral da União.

Acompanhamento de tratativas destinadas à celebração de Acordo de Leniência pela Controladoria-Geral da União (CGU) e Advocacia-Geral da União (AGU), na forma da Lei 12.846/2013, em razão de manifestação de interesse da empresa ROLLS-ROYCE PLC.

Controladoria-Geral da União.

3. Interessados/Responsáveis:
3.1. Interessados: Controladoria-Geral da União e Advocacia-Geral da União
3.2. Responsável: n/a

13.1. Ministros presentes: Bruno Dantas (Presidente), Benjamin Zymler, Augusto Nardes, Aroldo Cedraz, Jorge Oliveira e Antonio Anastasia (Relator).
13.2. Ministros-Substitutos convocados: Augusto Sherman Cavalcanti, Marcos Bemquerer Costa e Weder de Oliveira.

ANTONIO ANASTASIA

Trata-se de processo de acompanhamento dos procedimentos relacionados ao Acordo de Leniência firmado pela Controladoria-Geral da União (CGU) e Advocacia-Geral da União (AGU) , na forma da Lei 12.846/2013, com a empresa Rolls-Royce PLC.
2.	Reproduzo a seguir, com ajustes de forma, a instrução conclusiva da Secretaria de Controle Externo de Aquisições Logísticas (Selog) , cuja proposta de encaminhamento foi endossada pela direção da unidade (peças 24 a 26) :
 (...) 
Em 30/3/2022, a CGU disponibilizou a dois Auditores Federais de Controle Externo, designados pela Selog, acesso integral ao processo administrativo SEI 00190.109608/2021-41, autuado para disponibilizar ao Tribunal de Contas da União cópia do acordo de leniência (e seus respectivos anexos) firmado entre a Controladoria-Geral da União (CGU) e a Advocacia-Geral da União (AGU) com a empresa ROLLS-ROYCE PLC. 
A disponibilização de acesso ao processo administrativo teve como finalidade compartilhar informações sobre acordo de leniência, conforme disposto no Acordo de Cooperação Técnica celebrado entre a CGU, a AGU, o Ministério da Justiça e Segurança Pública (MJSP) e o TCU, sob a coordenação do Supremo Tribunal Federal (STF) .
Em Despacho DAL, de 29/10/2021, a Diretoria de Acordos de Leniência da CGU salientou que as informações e documentos são sigilosos, conforme previsto no Art. 16 § 6º da Lei 12.846/2013 (peça 9, p. 1) .
O Acordo de Leniência celebrado pela Controladoria-Geral da União (CGU) e Advocacia-Geral da União com a empresa ROLLS-ROYCE PLC, em 25/10/2021, decorre da anterior assinatura de Acordo de Leniência dessa empresa com o Ministério Público Federal (MPF) como resultado de investigações realizados no âmbito da Operação Lava Jato (peça 13) .
Conforme se verifica no "Histórico de Atos Lesivos e Condutas Ilícitas" - Anexo I do Acordo de Leniência firmado com a CGU e a AGU (peça 11, p. 17) , por volta de 2003  (...)  [informações sobre o Histórico de Atos Lesivos e Condutas Ilícitas suprimidas do Relatório, por inócuas à formulação de juízo de mérito quanto ao objeto do presente acompanhamento].
 (...)  [idem].
O Acordo de Leniência firmado pelo MPF com a ROLLS-ROYCE PLC, segundo registra a CGU no processo SEI 00190.109608/2021-41, resultou em compromisso de pagamento de US$ 25.610.000,00 (vinte e cinco milhões, seiscentos e dez mil dólares norte-americanos) , que já teria sido realizado pela ROLLS-ROYCE PLC.
Contudo, o Acordo de Leniência firmado pela CGU-AGU fixou como valor a ser pago pela empresa o montante de US$ 27.825.636,37 (vinte e sete milhões, oitocentos e vinte e cinco mil, seiscentos e trinta e seis dólares norte-americanos e trinta e sete centavos) , conforme descrito na tabela reproduzida abaixo:
	Rubricas
	Valores (USD) 

	DANO PRESUMIDO
	Custo do pagamento de vantagem ilícita (consultoria) 
	$	6.540.000,00

	LUCROS CONTRATOS
	Lucro Contratos Fornecimento E Manutenção até 2014 (PRA-01) 
	$	8.490.000,00

		Lucro Contratos Fornecimento + Manutenção até 2014 (P-51, P-52 E P-53) 
	$	2.140.000,00

		Lucro Contratos de manutenção após 2014 (PRA-01) 
	$	2.705.454,55

		Lucro Contratos de manutenção após 2014 (P-51, P-52 E P-53) 
	
	MULTA LIA
	Soma dos valores anteriores com aplicação de desconto de 60%
	$	7.950.181,82

	                                      TOTAL DO ACORDO
	$	27.825.636,37

Tendo em vista evitar a ocorrência de dupla sanção ou ressarcimento duplicado à entidade lesada, procedeu-se no Acordo de Leniência firmado pela CGU-AGU o aproveitamento do total pago pela empresa colaboradora por força do acordo firmado com o MPF, o que resultou em uma diferença ainda a pagar no valor de US$ 2.215.636,37 (dois milhões, duzentos e quinze mil, seiscentos e trinta e seis dólares norte-americanos e trinta e sete centavos) .
No entanto, não foram localizados no processo SEI 00190.109608/2021-41 comprovantes dos pagamentos que teriam sido realizados pela ROLLS-ROYCE PLC em cumprimento aos Acordos de Leniência que a empresa firmou com o MPF e com a CGU-AGU.
Considerando que o Acordo de Leniência firmado pela CGU-AGU induz ao pressuposto de já haver sido realizado o pagamento de US$ 25.610.000,00 (vinte e cinco milhões, seiscentos e dez mil dólares norte-americanos) , o que resultou em valor ainda a ser pago de US$ 2.215.636,37 (dois milhões, duzentos e quinze mil, seiscentos e trinta e seis dólares norte-americanos e trinta e sete centavos) ; 
	considerando a inexistência nos autos do processo SEI 00190.109608/2021-41 de qualquer comprovação de efetivo pagamento desses valores, que totalizam  US$ 27.825.636,37 (vinte e sete milhões, oitocentos e vinte e cinco mil, seiscentos e trinta e seis dólares norte-americanos e trinta e sete centavos) ; 
	considerando que a realização dos pagamentos devidos é condição sine qua non para a comprovação de cumprimento do que foi acordado; 
	considerando que o Acordo de Leniência firmado pela CGU-AGU estabelece em seu item 12.8 que o descumprimento acarretará o início de contagem de novo prazo legal para a responsabilização administrativa e judicial a partir da data em que declarado rescindido pelas instituições celebrantes, para os efeitos da Lei 8.429/1992 e da Lei 12.846/2013; 
	considerando que o Acordo de Leniência firmado pela CGU-AGU estabeleceu prazo para pagamento em até trinta dias de sua assinatura, havendo esse prazo expirado em 25/11/2021;
	considerando que o eventual descumprimento pela empresa colaboradora possibilita a execução em juízo da dívida, uma vez que o Acordo de Leniência constitui título executivo extrajudicial; e 
	considerando, por fim, que os referidos Acordos de Leniência firmados pelo MPF e pela CGU-AGU com a ROLLS-ROYCE PLC não se encontram publicados e, ainda, a imposição de sigilo pela CGU aos documentos e informações do processo SEI 00190.109608/2021-41, com fundamento no disposto no art. 16, § 6º, da Lei 12.846/2013, sem que haja indicação de que a medida tenha sido adotada no interesse das investigações e do processo administrativo, o que poderia indicar que o Acordo não teria sido, de fato, efetivado, encaminhou-se em apreciação precedente desta Selog (peças 14 e 15) proposta de realização de diligência à Controladoria-Geral da União (CGU) , com fundamento no disposto nos artigos 157 e 187 do Regimento Interno do TCU, para que, no prazo de até quinze dias, encaminhasse cópia dos seguintes documentos e/ou esclarecimentos:
cópia do comprovante de pagamento pela empresa ROLLS-ROYCE PLC do valor de US$ 25.610.000,00 (vinte e cinco milhões, seiscentos e dez mil dólares norte-americanos) decorrente do Acordo de Leniência por ela firmado, em 13/1/2017, com o Ministério Público Federal;
cópia do comprovante de pagamento pela empresa ROLLS-ROYCE PLC do valor de US$ 2.215.636,37 (dois milhões, duzentos e quinze mil, seiscentos e trinta e seis dólares norte-americanos e trinta e sete centavos) decorrente do Acordo de Leniência por ela firmado, em 25/10/2021, com a Controladoria-Geral da União (CGU) e Advocacia-Geral da União (AGU) ;
em caso de não haver sido realizado o efetivo pagamento dos valores descritos acima, informe as providências que tenha adotado, devendo sua manifestação ser acompanhada da respectiva documentação comprobatória.
Restando conclusas as devidas providências de comunicação processual (peça 18) , passa-se a analisar a manifestação encaminhada pelo senhor Wagner de Campos Rosário (CPF: ...) , Ministro de Estado da Controladoria-Geral da União (CGU) , em resposta ao Ofício 17851/2022-TCU/Seproc, de 9/5/2022 (peça 16) .
Resposta da CGU (peça 19) .
Destaca, em aparente menção ao Acordo de Cooperação Técnica (ACT) firmado pela CGU e AGU com o TCU, que não há "qualquer hipótese de monitoramento da execução dos acordos" de leniência pelo TCU, reiterando que (p. 1) :
3. Nesse sentido, como já manifestado em sucessivas oportunidades, a exemplo do Aviso Interministerial 02/2018/AGU/CGU; do Aviso Conjunto 132/2018/GM/CGU, que encaminha a Nota Informativa 200/2018; e, do Ofício 1401/2019/GM-CGU, a atuação cooperativa, colaborativa e sistêmica preconizada pela primeira ação operacional do ACT não comporta extrapolação dos limites de competências legalmente instituídos.
Considera, porém, que "o ambiente de cooperação e assistência mútua" deva prevalecer entre as instituições, assinalando que a CGU tem adotado providências concernentes à  "transparência ativa dos acordos de leniência", efetuando a "divulgação de termos de acordos, aditivos e anexos, após a devida análise quanto ao sigilo, a publicidade quanto aos valores e pagamentos dos acordos", havendo publicado, desde dezembro de 2021, o painel dos Acordos de Leniência (https://www.gov.br/cgu/pt-br/assuntos/combate-a-corrupcao/acordo-leniencia) , por meio do qual "qualquer cidadão pode verificar os pagamentos que foram realizados no bojo de cada acordo, bem como os destinatários dos valores" (p. 1) .
Afirma ser possível (p. 1-2) :
...identificar, no Painel, a informação do valor pago à União no montante de R$ 12.655.050,22, como noticiado pela CGU, quando da assinatura do acordo (https://www.gov.br/cgu/pt-br/assuntos/noticias/2021/10/cgu-e-agu-assinam-acordo-de-leniencia-com-arolls-royce-plc) . Inclusive esses montantes foram recolhidos à conta única do tesouro, por meio de código de recolhimento próprio (documento SIAFI 2021RA000057) . 
Com relação aos valores decorrentes do acordo celebrado originalmente pelo Ministério Público Federal (MPF) com a Rolls Royce, afirma que (p. 2) :
...estes podem ser verificados pelo cotejamento das informações públicas:
i) do acordo pelo MPF (http://www.mpf.mp.br/atuacao-tematica/ccr5/coordenacao/colaboracoes-premiadas-eacordos-de-leniencia/doc_acordos_votos/acordo_rollsroyce_1.00.XXX.002363-XX17-81.pdf) e 
ii) da manifestação da Petrobras quando do recebimento de valores decorrentes do acordo do MPF com a empresa Rolls Royce (https://petrobras.com.br/fatos-e-dados/recebemos-mais-r-87-milhoes-por-meio-deacordos-de-leniencia-e-colaboracao-premiada.htm) .
Conclui afirmando que "tais premissas de trabalho visam ao fortalecimento da poli¿tica de leniência no país, que inclui o aprimoramento na publicidade de informações sobre os acordos, bem como primam pelo respeito mútuo dos diferentes órgãos de defesa do Estado brasileiro" (p. 2) .
Análise.
O Acordo de Cooperação Técnica (ACT) firmado pela CGU e AGU, Ministério Público Federal e Ministério da Justiça com o TCU, sob a coordenação do Supremo Tribunal Federal (peça 20, p. 1-14) , resultou da necessidade de definir, com maior precisão, o papel de cada órgão nos procedimentos de acordo de leniência, com o intuito de evitar discordâncias e desentendimentos.
De fato, em razão da sistemática recusa da CGU e AGU em conceder acesso às condições e os termos negociados entre os dois referidos órgãos públicos federais e a Construtora Norberto Odebrecht S/A, para fins de celebração de acordo de leniência nos termos da Lei 12.846/2013, a SeinfraOperações, unidade técnica do TCU responsável pela instrução do TC Processo 035.857/2015-3 - Acompanhamento, formulou proposta de fixar prazo para que o Ministério da Transparência e Controladoria-Geral da União, com fundamento no art. 157, caput, do Regimento Interno do TCU e no art. 1º, inciso II, da IN TCU 74/2015, então vigente, concedessem acesso as condições e os termos negociados entre a administração pública e a pessoa jurídica envolvida, acompanhados por todos os documentos que subsidiaram a aquiescência pela administração pública, com inclusão, se for o caso, dos processos administrativos específicos de apuração do débito. 
Em recapitulação dos fatos que ensejaram tal proposição, o Relator Ministro Bruno Dantas consignou no Voto condutor do Acórdão 1998/2020-TCU-Plenário, de 5/8/2020, no âmbito do TC Processo 019.068/2020-4, apartado constituído para examinar a conduta do senhor Wagner de Campos Rosário (CPF: ...) :
36. Antes de adotar tal proposta, buscando uma solução amigável, realizei reunião, em meu gabinete, com os titulares da AGU e da CGU em 11/5/2018. Naquela ocasião, eles firmaram o compromisso de conceder ao TCU acesso à documentação relativa ao acordo de leniência da Odebrecht S.A. antes de sua assinatura (peça 19) . Assim, deixei de adotar a medida sugerida pela unidade instrutora e optei por aguardar o prometido envio da documentação. 
37. De forma surpreendente, os chefes da Advocacia-Geral da União e da Controladoria-Geral da União não cumpriram com o prometido. O acordo de leniência da Construtora Norberto Odebrecht foi assinado sem que esta Corte fosse sequer comunicada. 
38. Devo dizer que nunca presenciei nem tomei conhecimento de uma situação, neste Tribunal, em que titulares do mais alto escalão do governo tenham descumprido deliberadamente compromissos assumidos presencial e formalmente (peça 19) perante membros desta Corte. 
39. A situação representou, e representa, uma quebra de confiança grave entre as instituições, as quais têm por princípio a colaboração mútua. No caso da Controladoria-Geral da União, a situação é ainda mais séria, na medida em que se trata, constitucionalmente, de um órgão parceiro da Corte de Contas (art. 74, inciso IV, da Constituição Federal) .
A equipe de inspeção da SeinfraOperações ingressou com Representação e os chefes da Advocacia-Geral da União e da Controladoria-Geral da União foram chamados a apresentar razões de justificativa, em sede de audiência, havendo a SeinfraOperações, em pareceres convergentes, após a devida análise, proposto rejeitar as razões de justificativas apresentadas pelos responsáveis, Grace Maria Fernandes Mendonça (CPF XXX.950.961-XX) , no âmbito do TC Processo 040.307/2018-2 - Representação, e Wagner de Campos Rosário (CPF: ...) , no âmbito do TC Processo 019.068/2020-4 (apartado) , e aplicar-lhes, individualmente, a multa prevista no art. 58, incisos V e VI, da Lei 8.443/1992 c/c o art. 268, incisos V e VI, do Regimento Interno do TCU. 
Ainda do Voto condutor do Acórdão 1998/2020-TCU-Plenário, de 5/8/2020, Relator Ministro Bruno Dantas, transcreve-se o seguinte excerto:
45. Destarte, a conduta da Controladoria-Geral da União e da Advocacia-Geral da União em não dar qualquer transparência ao processo é grave e não se coaduna com o ordenamento jurídico. Encontram-se devidamente caracterizadas, portanto, as condutas de sonegação de documentos e obstrução à fiscalização que ensejaram o processo de responsabilização. 
46. Ocorre que, para resolver o impasse no conflito de competência gerado pelas normas que dispõem sobre os acordos de leniência, foi criado um grupo de trabalho reunindo representantes dos diversos órgãos federais envolvidos: STF, TCU, CGU, AGU, MPF e Ministério da Justiça. 
47. Recentemente, o grupo apresentou uma minuta de acordo de cooperação técnica, que visa construtiva e cooperativamente aperfeiçoar o sistema de prevenção e combate à corrupção, por meio da articulação interinstitucional, com a contínua e permanente cooperação mútua entre os órgãos e instituições com competência na matéria. Para isso define, com maior precisão, o papel de cada órgão nos procedimentos de acordo de leniência, com o intuito de evitar discordâncias e desentendimentos. Tal minuta está na iminência de ser assinada. 
48. Registro que ela garante a interlocução prévia do TCU com os demais órgãos na formatação dos mencionados acordos. 
49. Diante desses novos fatos, reputo que não existe mais interesse processual em prosseguir com o presente feito.
50. Na verdade, no momento, mostra-se salutar que o Tribunal de Contas da União reforce o esforço promovido entre os órgãos para se chegar a um entendimento e unificar harmonicamente a atuação do Estado nesses instrumentos. 
51. Assim, tendo em vista a ausência de interesse processual, considero que a representação deva ser arquivada sem julgamento de mérito, nos termos do art. 485, VI, do Código de Processo Civil e do art. 298 do Regimento Interno do TCU.
Entretanto, ao contrário do que ora afirma o senhor Wagner de Campos Rosário (CPF: ...) , o Acordo de Cooperação Técnica (ACT) , firmado em 6/8/2020, em nada permite sustentar a inusitada tese de que não há "qualquer hipótese de monitoramento da execução dos acordos" de leniência pelo TCU.
A celebração de acordo de leniência por agente público do poder executivo federal e sua subsequente execução constituem atos administrativos sujeitos à jurisdição do Tribunal de Contas da União quanto a sua legalidade, legitimidade e economicidade, nos termos do art. 70 da Constituição Federal, estando a matéria devidamente regulamentada pela Instrução Normativa TCU 83, de 12/12/2018 (peça 20, p. 15-16) , que assim estabelece:
Art. 2º O Tribunal de Contas da União poderá requerer, a qualquer tempo, a fim instruir os processos de controle externo, informações e documentos relativos às fases do acordo de leniência; 
§ 1º Nenhum dos documentos de que trata o caput poderá ser sonegado ao Tribunal de Contas da União, nos termos do art. 42 da Lei 8.443, de 1992;
 (...) 
Art. 3º A fiscalização do Tribunal de Contas da União sobre os acordos de leniência seguirá, no que couber, o rito das demais ações de controle e será realizada de acordo com as diretrizes do Plano de Controle Externo, considerando os critérios de risco, materialidade e relevância.
Como bem assinalou o Ministro Bruno Dantas no já referido Voto condutor do Acórdão 1998/2020-TCU-Plenário, de 5/8/2020 (grifos no original) :
9. Importa esclarecer que, embora o Tribunal de Contas da União não tenha competência para participar ativamente das negociações dos acordos de leniência previstos na Lei 12.846/2013, ele a possui para fiscalizar os atos dos servidores que negociam e decidem sobre esse acordo, por força, sobretudo, dos arts. 70 e 71, inciso II, da Constituição Federal, dentre outros. 
10. Isso porque, ao firmar acordos de leniência, o Poder Executivo Federal, por meio da Controladoria-Geral da União, abre mão de recursos públicos que poderiam constituir receitas. Além disso, o referido órgão do Executivo está avaliando e decidindo sobre atos de pessoas que causaram prejuízos aos cofres públicos federais, que constitucionalmente também devem ser examinados pelo TCU (arts. 70 e 71, inciso II, da Constituição Federal) . Explico melhor. 
11. O art. 6º, inciso I, da Lei Anticorrupção assim dispõe: 
"Art. 6º Na esfera administrativa, serão aplicadas às pessoas jurídicas consideradas responsáveis pelos atos lesivos previstos nesta Lei as seguintes sanções: 
I - multa, no valor de 0,1% (um décimo por cento) a 20% (vinte por cento) do faturamento bruto do último exercício anterior ao da instauração do processo administrativo, excluídos os tributos, a qual nunca será inferior à vantagem auferida, quando for possível sua estimação;" (grifos acrescidos) 
12. Mais adiante, no capítulo que trata do acordo de leniência, a referida lei prescreve (art. 16, § 2º) : 
"Art. 16. A autoridade máxima de cada órgão ou entidade pública poderá celebrar acordo de leniência com as pessoas jurídicas responsáveis pela prática dos atos previstos nesta Lei que colaborem efetivamente com as investigações e o processo administrativo, sendo que dessa colaboração resulte: 
I - a identificação dos demais envolvidos na infração, quando couber; e 
II - a obtenção célere de informações e documentos que comprovem o ilícito sob apuração. 
§ omissis 
§ 2º A celebração do acordo de leniência isentará a pessoa jurídica das sanções previstas no inciso II do art. 6º e no inciso IV do art. 19 e reduzirá em até 2/3 (dois terços) o valor da multa aplicável." (grifos acrescidos) . 
13. Claro está que, ao aplicar multa a pessoas jurídicas que praticaram atos lesivos ao erário, ou com elas celebrar acordo de leniência, diminuindo o montante desta multa, a autoridade competente estará decidindo sobre recursos públicos federais. 
14. Ora, o art. 70 da Constituição Federal prescreve: 
"70. A fiscalização contábil, financeira, orçamentária, operacional e patrimonial da União e das entidades da administração direta e indireta, quanto à legalidade, legitimidade, economicidade, aplicação das subvenções e renúncia de receitas, será exercida pelo Congresso Nacional, mediante controle externo, e pelo sistema de controle interno de cada Poder." 
Parágrafo único. Prestará contas qualquer pessoa física ou jurídica, pública ou privada, que utilize, arrecade, guarde, gerencie ou administre dinheiros, bens e valores públicos ou pelos quais a União responda, ou que, em nome desta, assuma obrigações de natureza pecuniária." (grifos acrescidos) 
15. Além disso, o art. 71, inciso II, da Constituição Federal ressalta: 
"Art. 71. O controle externo, a cargo do Congresso Nacional, será exercido com o auxílio do Tribunal de Contas da União, ao qual compete: 
 (...) 
II - julgar as contas dos administradores e demais responsáveis por dinheiros, bens e valores públicos da administração direta e indireta, incluídas as fundações e sociedades instituídas e mantidas pelo Poder Público federal, e as contas daqueles que derem causa a perda, extravio ou outra irregularidade de que resulte prejuízo ao erário público;" (grifos acrescidos) 
16. Não se pode negar, portanto, que os atos do Poder Executivo que decidam sobre sanções pecuniárias da Lei Anticorrupção ou sobre seu valor em razão da celebração de acordos de leniência submetem-se ao crivo do controle do Poder Legislativo, mais especificamente do Tribunal de Contas da União, quanto à legalidade, legitimidade e economicidade. 
17. Opor-se a essa competência seria atacar o sistema de freios e contrapesos previsto na nossa Constituição, que limita a atuação de cada Poder e é um dos pilares do Estado Democrático de Direito.
Logo, a atuação do TCU na fiscalização da celebração e cumprimento dos termos estabelecidos em acordos de leniência constitui prerrogativa com assento constitucional, não sendo passível de transação e nem estando sujeita a juízo de conveniência do ente jurisdicionado ou de eventuais interesses particulares de seu dirigente, dado o caráter de indisponibilidade do interesse público.
Conquanto o senhor Wagner de Campos Rosário (CPF: ...) afirme que se encontra publicado, desde dezembro de 2021, o "painel dos Acordos de Leniência" (https://www.gov.br/cgu/pt-br/assuntos/combate-a-corrupcao/acordo-leniencia) , por meio do qual "qualquer cidadão pode verificar os pagamentos que foram realizados no bojo de cada acordo, bem como os destinatários dos valores" (peça 19, p. 1) , trata-se de menção possivelmente equivocada, uma vez que o referido painel encontra-se em https://app.powerbi.com/view?r=eyJrIjoiZTU2MWI0MjYtY2EzOS00NzYyLTg3MWQtYWE3MmFiMmY0ODM4IiwidCI6IjY2NzhkOWZlLTA5MjEtNDE3ZC04NDExLTVmMWMxOGRlZmJiYiJ9&pageName=ReportSection, e não no endereço por ele indicado.
Contudo, o "painel dos Acordos de Leniência" constitui mera representação gráfica que não constitui efetiva comprovação de os pagamentos devidos haverem sido realizados.
De fato, no sítio eletrônico da própria CGU encontra-se também publicada a relação de dezenove acordos de leniência celebrados, cujo montante informado ultrapassa o valor de R$ 15,4 bilhões. Porém, apenas para o acordo que foi firmado com a empresa Bilfinger Maschinebau GMBH & CO KG se encontra publicado o "termo de cumprimento" (peça 21, p. 1-2) .
Em consulta realizada no Portal da Transparência, constatou-se que estão registrados dezessete acordos de leniência firmados pela CGU que se encontram com status informado de "em execução" (peça 22) , o que confirma que apenas o acordo de leniência firmado com a empresa Bilfinger Maschinebau GMBH & CO KG foi integralmente cumprido.
Conquanto o senhor Wagner de Campos Rosário (CPF: ...) afirme que a CGU tem efetuado a "divulgação de termos de acordos, aditivos e anexos, após a devida análise quanto ao sigilo, a publicidade quanto aos valores e pagamentos dos acordos" (peça 19, p. 1) , constata-se no sítio eletrônico da CGU que, até 27/6/2022, o acordo de leniência firmado com a ROLLS-ROYCE PLC não havia sido publicado, encontrando-se indicação de que a publicação estava prevista para ocorrer "Em breve" (peça 21, p. 1) . Porém, em consulta realizada no dia 28/6/2022, constatou-se que a CGU publicou o Acordo firmado com a ROLLS-ROYCE PLC, bem assim os Anexos V e VI. Permanece pendente de publicação o "Termo de Cumprimento", possivelmente em razão de a Rolls-Royce não haver cumprido de forma satisfatória as obrigações relativas à adoção de "Programa de Integridade".
Ocorre, porém, que o referido acordo de leniência foi firmado em 25/10/2021, havendo empresa colaboradora assumido o compromisso de (peça 11, p. 6, grifou-se) :
...pagar integralmente e tempestivamente à UNIÃO, conforme cláusula 8.2, o saldo remanescente no valor total nominal de R$ 12.655.050,25, que representa a conversão de US$ 2.215.636,37, apresentados no Anexo III (DEMONSTRATIVO DE CÁLCULO E VALOR DA MULTA) e Anexo IV (DEMONSTRATIVO DO VALOR DA DÍVIDA E DO CRONOGRAMA DE PAGAMENTOS) , em moeda nacional na taxa de câmbio do dia 22/10/2021 do Banco Central do Brasil, em que US$ 1,00 equivale a R$ 5,7117. 
8.2. O pagamento do Valor do Acordo de Leniência se dará integralmente em até 30 (trinta) dias da data de sua assinatura, nos termos estabelecidos na Cláusula 8.1.2.
Logo, o compromisso de pagamento venceu no dia 25/11/2021, sem que a CGU tenha encaminhado ao Tribunal a comprovação de que tenha sido efetuado, conforme requerido em diligência, havendo apenas indicado que o montante devido de R$ 12.655.050,25 foi recolhido "à conta única do tesouro, por meio de código de recolhimento próprio (documento SIAFI 2021RA000057) ", informação insuficiente para a pronta localização do documento.
Cabe assinalar que o Anexo VI - Instruções para Pagamento do acordo de leniência nada esclarece, uma vez que se limita a registrar que a "operação do pagamento deverá ser realizada conforme instruções específicas da CGU para este caso, tendo em vista a conversão dos valores em moeda nacional" (peça 11, p. 24) .
Ainda assim, após exaustiva pesquisa efetuada no SIAFI, foi localizado o referido comprovante de pagamento, efetuado em 16/11/2021 (peça 23) .
Com relação ao pagamento efetuado no âmbito do acordo de leniência firmado pelo MPF com a mesma empresa, no montante de US$ 25.610.000,00 (vinte e cinco milhões, seiscentos e dez mil dólares norte-americanos) , as matérias indicadas para consulta pelo senhor Wagner de Campos Rosário (CPF: ...) não podem ser consideradas como substituto hábil ao comprovante de realização do pagamento, sendo a primeira delas, publicada em 26/10/2021, tão somente, a publicação de notícia pela CGU de que ocorrera a assinatura do acordo de leniência com a ROLLS-ROYCE PLC (peça 21, p. 3-4) .
Porém, uma vez que o comprovante de pagamento foi localizado no decorrer desta análise, considera-se elucidada a questão.
As demais matérias foram publicadas pela Petrobras entre os anos de 2016 e 2017, anteriores, portanto, ao acordo de leniência firmado pela CGU-AGU. Porém, consta que houve, em 2017, o recebimento de "R$ 81 milhões da empresa britânica Rolls-Royce" (peça 21, p. 13) , sendo a restituição decorrente de acordo de leniência firmado pelo MPF, o que esclarece conclusivamente o ponto. 
Conclusão.
Considerando restar comprovado o pagamento dos valores estipulados em acordo de leniência firmado pela CGU-AGU, conclui-se ser desnecessário dar continuidade a este Acompanhamento, razão pela qual se encaminha proposta de seu arquivamento, uma vez que cumprido o objetivo para o qual foi constituído. 
Ainda que adoção pela empresa de providências complementares relativas ao "programa de integridade" estejam pendentes de atendimento, essas se encontram sob o acompanhamento e avaliação da CGU, consoante prevê o Decreto 8.420/2015. Por não dizerem respeito a reparação de dano ao erário, mas, tão somente, à adoção de medidas de aperfeiçoamento da governança com o propósito de inibir a ocorrência de irregularidades e práticas ilícitas, conclui-se ser desnecessário, neste momento, dar continuidade a qualquer atuação do TCU a respeito.
Com relação à responsabilização do senhor Pedro José Barusco Filho - "Pedro Barusco" - (CPF: XXX.145.708-XX) , ex-Gerente Executivo de Serviços da Petrobras, considerando que os atos irregulares foram praticados em 2003, mas só vieram ao conhecimento do Tribunal com a liberação de acesso ao processo SEI 00190.109608/2021-41, em 30/3/2022, quando já decorridos mais de dezenove anos, conclui-se por sua impossibilidade, em razão da prescrição da pretensão punitiva.
Proposta de encaminhamento.
Arquivar os presentes autos, nos termos do disposto no art. 169, inciso V, do Regimento Interno do TCU.
É o Relatório.

não há

Não atuou.

ACOMPANHAMENTO. CGU. AGU. ACORDO DE LENIÊNCIA JÁ ASSINADO. COMPROVAÇÃO DE PAGAMENTO DO COMPROMISSO ASSUMIDO. CONSIDERAÇÕES ACERCA DAS COMPETÊNCIAS CONSTITUCIONAIS DE CONTROLE EXTERNO DO TCU SOBRE OS PROCEDIMENTOS RELACIONADOS AOS ACORDOS DE LENIÊNCIA E DOS RESPECTIVOS RESULTADOS, INCLUINDO O ACESSO AOS DOCUMENTOS E DEMAIS FONTES PRIMÁRIAS DE INFORMAÇÕES NECESSÁRIAS A ESSE ACOMPANHAMENTO. ARQUIVAMENTO. O Acordo de Cooperação Técnica pactuado em 6/8/2020, entre a Controladoria-Geral da União, a Advocacia-Geral da União e o Tribunal de Contas da União, com a interveniência do Supremo Tribunal Federal, não derrogou a Instrução Normativa-TCU 83/2018, restando preservadas as competências constitucionais desta Corte de Contas para o controle externo, mediante acompanhamento, dos procedimentos relacionados à celebração e aditivação dos acordos de leniência previstos na Lei 12.846/2013 e dos respectivos resultados.

ACOMPANHAMENTO (ACOM)

Secretaria de Controle Externo de Aquisições Logísticas (Selog).

Trata-se de processo de acompanhamento com enfoque nos procedimentos relacionados ao Acordo de Leniência firmado pela Controladoria-Geral da União (CGU) e Advocacia-Geral da União (AGU) , na forma da Lei 12.846/2013, com a empresa Rolls-Royce PLC.
2.	Por solicitação da Diretoria de Acordos de Leniência da CGU, as informações e documentos por ela apresentados receberam tratamento sigiloso na fase de instrução. Todavia, em face da assinatura do acordo, seu conteúdo principal tornou-se público nos termos dos arts. 16, §6º, e 22 da Lei 12.846/2013, c/c arts. 51, §2º, e 55 do Decreto 11.129/2022.
3.	A fase atual do presente acompanhamento enfoca a pontualidade e a regularidade do fluxo de pagamentos compromissados no acordo de leniência em questão, firmado em 25/10/2021, em complemento ao prévio acordo de leniência pactuado entre a mesma empresa e o Ministério Público Federal, como resultado das apurações no âmbito da Operação Lava Jato, conduzida pela Polícia Federal.
4.	O contexto delitivo que motivou a celebração desses acordos foi assim resumido pela Secretaria de Controle Externo de Aquisições Logísticas (Selog) , na instrução coligida no Relatório:
6.   Conforme se verifica no "Histórico de Atos Lesivos e Condutas Ilícitas" - Anexo I do Acordo de Leniência firmado com a CGU e a AGU (peça 11, p. 17) , por volta de 2003 a empresa ROLLS-ROYCE PLC, empresa incorporada no Reino Unido que opera mundialmente nas indústrias de energia, aviação civil, defesa aérea e na indústria naval, obteve contratos com a Petrobras relativos aos projetos P-51, P-52, P-53 e PRA-1, por meio de pagamentos indevidos feitos a Pedro José Barusco Filho - "Pedro Barusco" - (CPF: 987.145.708-15) , ex-Gerente Executivo de Serviços da Petrobras, pela empresa intermediária Power Oil and Gas Consultoria Ltda ("Intermediária") . 
5.	O primeiro acordo de leniência, pactuado com o Ministério Público Federal, resultou em um compromisso de pagamento, assumido pela Rolls-Royce, no valor de US$ 25.610.000,00 (vinte e cinco milhões, seiscentos e dez mil dólares norte-americanos) , que, segundo apurado, já teria sido saldado.
6.	Assim, para evitar cobranças em duplicidade, o acordo firmado com a União, via CGU e AGU, cujos resultados são acompanhados no feito presente, considerou o saldo de US$ 2.215.636,37, equivalente a R$ 12.655.050,25, com base no câmbio de 22/10/2021 (R$ 5,7117) . 
7.	Também foi pactuado que: "8.2. O pagamento do Valor do Acordo de Leniência se dará integralmente em até 30 (trinta) dias da data de sua assinatura, nos termos estabelecidos na Cláusula 8.1.2."
8.	Conforme visto na instrução coligida no Relatório, a Selog, após historiar os iterativos esforços deste Tribunal em exercer o controle externo da legalidade, em sentido amplo, dos acordos de leniência e procedimentos correlatos, no âmbito da Controladoria-Geral da União e da Advocacia-Geral da União, anotou as seguintes conclusões:
41.	Considerando restar comprovado o pagamento dos valores estipulados em acordo de leniência firmado pela CGU-AGU, conclui-se ser desnecessário dar continuidade a este Acompanhamento, razão pela qual se encaminha proposta de seu arquivamento, uma vez que cumprido o objetivo para o qual foi constituído. 
42.	Ainda que adoção pela empresa de providências complementares relativas ao "programa de integridade" estejam pendentes de atendimento, essas se encontram sob o acompanhamento e avaliação da CGU, consoante prevê o Decreto 8.420/2015. Por não dizerem respeito a reparação de dano ao erário, mas, tão somente, à adoção de medidas de aperfeiçoamento da governança com o propósito de inibir a ocorrência de irregularidades e práticas ilícitas, conclui-se ser desnecessário, neste momento, dar continuidade a qualquer atuação do TCU a respeito.
43.	Com relação à responsabilização do senhor Pedro José Barusco Filho - "Pedro Barusco" - (CPF: 987.145.708-15) , ex-Gerente Executivo de Serviços da Petrobras, considerando que os atos irregulares foram praticados em 2003, mas só vieram ao conhecimento do Tribunal com a liberação de acesso ao processo SEI 00190.109608/2021-41, em 30/3/2022, quando já decorridos mais de dezenove anos, conclui-se por sua impossibilidade, em razão da prescrição da pretensão punitiva.
9.          Em vista disso, a unidade instrutiva considera que o presente acompanhamento cumpriu seus objetivos, e, assim, propõe o arquivamento do processo, nos termos do art. 169, inciso V, do Regimento Interno deste Tribunal.
10.	  Sopesadas as informações, análises e conclusões anotadas na instrução da Selog, endosso, na essência, a proposta de encaminhamento, no sentido de arquivar o feito, máxime por ter sido evidenciado o cumprimento das obrigações pecuniárias da leniente.
11.	  Não obstante, considero oportuno tecer considerações sobre o entendimento expresso pela Controladoria-Geral da União, em resposta à diligência formulada nos presentes autos, a sustentar a impossibilidade de monitoramento, por este Tribunal, da execução dos acordos de leniência firmados com base na Lei 12.846/2013.
12.	  Defende a CGU, com base nos fundamentos pactuados no Acordo de Cooperação Técnica (ACT) firmado em 6/8/2020, entre aquele órgão, a AGU e esta Corte de Contas (além de outros signatários) , que não haveria "qualquer hipótese de monitoramento da execução dos acordos" de leniência pelo Tribunal de Contas da União, porquanto o referido acordo prevê um regime de atuação conjunta entre os órgãos signatários de modo cooperativo, colaborativo e sistêmico, o que impediria a "extrapolação de competências legalmente constituídas".
13.	 Em que pese o evidente propósito de colaboração mútua evidenciado no Acordo de Cooperação Técnica de 2020, a Selog pontua, com acerto, que o papel colaborativo desta Corte de Contas assumido naquele pacto não afasta suas competências constitucionais e legais de fiscalizar - em sede de controle externo - a legalidade e a economicidade da atuação dos órgãos da União na condução, pactuação e acompanhamento dos acordos de leniência, porquanto tais instrumentos envolvem a prática de atos administrativos e, em sentido largo, negociais, a envolver responsabilidade por recursos públicos, em conformidade com as normas de regência.
14.	Os marcos constitucionais, legais e regulamentares que suportam a atuação deste Tribunal no acompanhamento, na esfera de controle externo, da regularidade dos acordos de leniência foram bem apresentados pela unidade técnica, inclusive com reforço na jurisprudência desta Corte, verbis:
26.	A celebração de acordo de leniência por agente público do poder executivo federal e sua subsequente execução constituem atos administrativos sujeitos à jurisdição do Tribunal de Contas da União quanto a sua legalidade, legitimidade e economicidade, nos termos do art. 70 da Constituição Federal, estando a matéria devidamente regulamentada pela Instrução Normativa TCU 83, de 12/12/2018 (peça 20, p. 15-16) , que assim estabelece:
Art. 2º O Tribunal de Contas da União poderá requerer, a qualquer tempo, a fim instruir os processos de controle externo, informações e documentos relativos às fases do acordo de leniência; 
§ 1º Nenhum dos documentos de que trata o caput poderá ser sonegado ao Tribunal de Contas da União, nos termos do art. 42 da Lei 8.443, de 1992;
 (...) 
Art. 3º A fiscalização do Tribunal de Contas da União sobre os acordos de leniência seguirá, no que couber, o rito das demais ações de controle e será realizada de acordo com as diretrizes do Plano de Controle Externo, considerando os critérios de risco, materialidade e relevância.
Como bem assinalou o Ministro Bruno Dantas no já referido Voto condutor do Acórdão 1998/2020-TCU-Plenário, de 5/8/2020 (grifos no original) :
9. Importa esclarecer que, embora o Tribunal de Contas da União não tenha competência para participar ativamente das negociações dos acordos de leniência previstos na Lei 12.846/2013, ele a possui para fiscalizar os atos dos servidores que negociam e decidem sobre esse acordo, por força, sobretudo, dos arts. 70 e 71, inciso II, da Constituição Federal, dentre outros. 
10. Isso porque, ao firmar acordos de leniência, o Poder Executivo Federal, por meio da Controladoria-Geral da União, abre mão de recursos públicos que poderiam constituir receitas. Além disso, o referido órgão do Executivo está avaliando e decidindo sobre atos de pessoas que causaram prejuízos aos cofres públicos federais, que constitucionalmente também devem ser examinados pelo TCU (arts. 70 e 71, inciso II, da Constituição Federal) . Explico melhor. 
11. O art. 6º, inciso I, da Lei Anticorrupção assim dispõe: 
"Art. 6º Na esfera administrativa, serão aplicadas às pessoas jurídicas consideradas responsáveis pelos atos lesivos previstos nesta Lei as seguintes sanções: 
I - multa, no valor de 0,1% (um décimo por cento) a 20% (vinte por cento) do faturamento bruto do último exercício anterior ao da instauração do processo administrativo, excluídos os tributos, a qual nunca será inferior à vantagem auferida, quando for possível sua estimação;" (grifos acrescidos) 
12. Mais adiante, no capítulo que trata do acordo de leniência, a referida lei prescreve (art. 16, § 2º) : 
"Art. 16. A autoridade máxima de cada órgão ou entidade pública poderá celebrar acordo de leniência com as pessoas jurídicas responsáveis pela prática dos atos previstos nesta Lei que colaborem efetivamente com as investigações e o processo administrativo, sendo que dessa colaboração resulte: 
I - a identificação dos demais envolvidos na infração, quando couber; e 
II - a obtenção célere de informações e documentos que comprovem o ilícito sob apuração. 
§ omissis 
§ 2º A celebração do acordo de leniência isentará a pessoa jurídica das sanções previstas no inciso II do art. 6º e no inciso IV do art. 19 e reduzirá em até 2/3 (dois terços) o valor da multa aplicável." (grifos acrescidos) . 
13. Claro está que, ao aplicar multa a pessoas jurídicas que praticaram atos lesivos ao erário, ou com elas celebrar acordo de leniência, diminuindo o montante desta multa, a autoridade competente estará decidindo sobre recursos públicos federais. 
14. Ora, o art. 70 da Constituição Federal prescreve: 
"70. A fiscalização contábil, financeira, orçamentária, operacional e patrimonial da União e das entidades da administração direta e indireta, quanto à legalidade, legitimidade, economicidade, aplicação das subvenções e renúncia de receitas, será exercida pelo Congresso Nacional, mediante controle externo, e pelo sistema de controle interno de cada Poder." 
Parágrafo único. Prestará contas qualquer pessoa física ou jurídica, pública ou privada, que utilize, arrecade, guarde, gerencie ou administre dinheiros, bens e valores públicos ou pelos quais a União responda, ou que, em nome desta, assuma obrigações de natureza pecuniária." (grifos acrescidos) 
15. Além disso, o art. 71, inciso II, da Constituição Federal ressalta: 
"Art. 71. O controle externo, a cargo do Congresso Nacional, será exercido com o auxílio do Tribunal de Contas da União, ao qual compete: 
 (...) 
II - julgar as contas dos administradores e demais responsáveis por dinheiros, bens e valores públicos da administração direta e indireta, incluídas as fundações e sociedades instituídas e mantidas pelo Poder Público federal, e as contas daqueles que derem causa a perda, extravio ou outra irregularidade de que resulte prejuízo ao erário público;" (grifos acrescidos) 
16. Não se pode negar, portanto, que os atos do Poder Executivo que decidam sobre sanções pecuniárias da Lei Anticorrupção ou sobre seu valor em razão da celebração de acordos de leniência submetem-se ao crivo do controle do Poder Legislativo, mais especificamente do Tribunal de Contas da União, quanto à legalidade, legitimidade e economicidade. 
17. Opor-se a essa competência seria atacar o sistema de freios e contrapesos previsto na nossa Constituição, que limita a atuação de cada Poder e é um dos pilares do Estado Democrático de Direito.
15.	Em suma, a competência de controle externo do Tribunal de Contas da União para acompanhar a regularidade dos procedimentos postos na Lei 12.846/22013 está assentada nos arts. 70 e 71, incisos II e IV, da Constituição da República, e no art. 1º, incisos I e II, da Lei 8.443/1992, sendo regulamentada especificamente na Instrução Normativa-TCU 83/2018, cuja eficácia não foi superada pelo citado ACT.
16.	Outrossim, o conjunto de princípios e compromissos abraçados no mencionado acordo cooperativo reforça as competências deste Tribunal, enquanto órgão de controle externo, para atuar concorrentemente na fiscalização relacionada aos acordos de leniência, conforme se verifica nas seguintes passagens, aqui mencionadas apenas de modo exemplificativo:
	  princípios constitucionais fundamentais de combate à corrupção:
- vinculação da administração pública aos princípios da legalidade, impessoalidade, moralidade, publicidade e eficiência (Art. 37, caput)  (pág. 3) ;
- institucionalização dos controles internos de cada Poder, que no caso do Poder Executivo é exercido pela Secretaria Federal de Controle Interno da Controladoria-Geral da União, e do controle externo exercido pelo Congresso Nacional com o auxílio do Tribunal de Contas da União (Arts. 70 e 71) ;
	 princípios específicos adotados no ACT:
- respeito às atribuições e competências estabelecidas pelo arcabouço normativo brasileiro e reconhecimento da relevância de cada órgão e instituição competente no combate à corrupção;
- busca do interesse público na avaliação da vantajosidade da proposta de acordo para a Administração Pública, devendo-se analisar quais seriam os custos e o resultado útil das medidas judiciais e extrajudiciais cabíveis, sopesando-as com os demais aspectos do acordo, como a alavancagem investigativa, a obrigação de aprimoramento do programa de integridade e o dever de colaboração das pessoas jurídicas;
	 compromissos operacionais:
- a Controladoria-Geral da União e a Advocacia-Geral da União, no curso de negociação para acordo de leniência e à medida em que as informações forem sendo recebidas, nos termos da Lei nº 12.846, de 2013, compartilharão tais informações ao Tribunal de Contas da União para eventual atuação nos termos do presente ACT;
- visando a incrementar-se a segurança jurídica e o trabalho integrado e coordenado das instituições, a Controladoria-Geral da União e a Advocacia-Geral da União conduzirão a negociação e a celebração dos acordos de leniência nos termos da Lei nº 12.846, de 2013, bem como, quando algum ilícito revelado na negociação envolver fatos sujeitos à jurisdição do Tribunal de Contas da União, lhe encaminharão informações necessárias e suficientes para a estimação dos danos decorrentes de tais fatos (...) .
17.	Embora o móvel principal do referido pacto tenha sido a busca de cooperação recíproca no combate à corrupção pela via dos acordos de leniência, é inafastável que a atuação desta Corte de Contas nesse contexto somente é concebida enquanto órgão de controle externo. 
18.	E, nesse papel, a missão de controle externo, no que tange aos procedimentos da Lei 12.846/2013, admite e harmoniza três frentes de atuação:
	- cooperação com a AGU e a CGU (objetivo principal do ACT) ;
	- fiscalização concorrente dos atos irregulares motivadores do acordo de leniência,  respeitadas as limitações do poder sancionador pactuadas no Acordo;
	- fiscalização da aderência dos agentes públicos responsáveis pelas análises, celebração e fiscalização primária do ACT aos princípios norteadores da Administração Pública e às regras postas na Lei 12.846/2013, no Decreto 11.129/2022 (que regulamenta a Lei) e demais normas legais e regulamentares eventualmente aplicáveis à espécie.
19.	Recorde-se que essas atribuições defluem da competência constitucional do Tribunal de Contas da União para fiscalizar a legalidade da atuação da Administração Pública e colaborar com sua eficiência.
20.	Calcado nesses múltiplos fundamentos, não vejo como acolher a tese que busca afastar "qualquer hipótese de monitoramento da execução dos acordos" de leniência pelo Tribunal de Contas da União.
21.	O segundo ponto a comentar refere-se às dificuldades alegadas pela unidade técnica em obter, junto à Controladoria-Geral da União, as fontes primárias das informações sobre a quitação dos compromissos pactuados pela empresa leniente.
22.	Além do argumento sustentado pela CGU, quanto à suposta incompetência deste Tribunal para monitorar os acordos de leniência - já afastado neste Voto -, o órgão assinalou que tais informações já estariam disponíveis em endereço eletrônico da Internet.
23.	De fato, o endereço eletrônico identificado pela Selog (diverso do informado na resposta de diligência) direciona para um sistema de consulta pública sobre informações diversas sobre os acordos de leniência sob a responsabilidade da CGU, denominado "Painel dos Acordos de Leniência" (endereço completo indicado no §29 da instrução coligida no Relatório) .
24.	 Apesar de o referido painel conter informações diversas sobre os acordos de leniência - o que é um inegável avanço ao controle social -, as atribuições fiscalizadoras do Tribunal de Contas da União não podem ser niveladas ao mesmo nível investigativo concedido ao público em geral. 
25.	 É imprescindível o acesso às fontes primárias de informações, de modo a permitir a auditagem dos dados de forma independente, livre de quaisquer possíveis erros de filtragem e tratamento de informação que podem ocorrer no processo de formatação para divulgação em painéis públicos. Trata-se de uma premissa de senso comum no universo das auditorias.
26.	Não é por outra razão que o art. 42 da nossa Lei Orgânica assevera expressamente, sob pena de multa, que "Nenhum processo, documento ou informação poderá ser sonegado ao Tribunal em suas inspeções ou auditorias, sob qualquer pretexto".  
27.	No caso concreto, a unidade técnica relata que "o compromisso de pagamento venceu no dia 25/11/2021, sem que a CGU tenha encaminhado ao Tribunal a comprovação de que tenha sido efetuado, conforme requerido em diligência, havendo apenas indicado que o montante devido de R$ 12.655.050,25 foi recolhido "à conta única do tesouro, por meio de código de recolhimento próprio (documento SIAFI 2021RA000057) ", informação insuficiente para a pronta localização do documento."
28.	A despeito das relatadas dificuldades na obtenção das informações primárias para atestar a regularidade do atendimento, pela Rolls Royce, do compromisso financeiro assumido no acordo de leniência objeto deste acompanhamento, a Selog "após exaustiva pesquisa efetuada no SIAFI", logrou confirmar a quitação da parcela indicada (de R$ 12,6 milhões) , localizando, enfim, "o referido comprovante de pagamento, efetuado em 16/11/2021 (peça 23) ".
29.	Conclui-se, assim, que, apesar da relativa resistência da CGU, à época da instrução deste processo, em disponibilizar a este Tribunal, de forma direta, os documentos probatórios requeridos mediante diligência - o que poderia caracterizar sonegação de documento -, o objetivo da diligência foi alcançado, mediante pesquisa direta dos auditores no Sistema Siafi, o que revela, em certa medida, que a conduta do agente diligenciado não prejudicou a eficácia da ação de controle, reduzindo a gravidade da conduta, o que afasta, in casu, a necessidade de sanção.
30.	 Conforme informado no Relatório, em pretérito episódio de sonegação de documentos de acordos de leniência pelos responsáveis no âmbito da CGU e da AGU, este Tribunal chegou a promover a audiência dos responsáveis, então titulares daqueles órgãos. A fase de instrução propôs a rejeição das razões de justificativa e multa aos gestores, com base no art. 58, incisos V e VI, da Lei 8.443/1992 ("V - obstrução ao livre exercício das inspeções e auditorias determinadas"; "VI - sonegação de processo, documento ou informação, em inspeções ou auditorias realizadas pelo Tribunal") . 
31.	A matéria foi apreciada no Acórdão 1998/2020-TCU-Plenário (relator: Ministro Bruno Dantas) , cujo voto condutor reconheceu a antijuricidade da conduta dos responsáveis, mas, ao ponderar os esforços que, à época, vinham sendo empreendidos pela CGU e pela AGU, em conjunto com este Tribunal, na construção do multicitado acordo de cooperação técnica, considerou exaurido o interesse processual na representação, propugnando pelo arquivamento do feito, o que foi acolhido pelo Plenário.
32.	Com efeito, após essa deliberação, pactuou-se o referido acordo, contendo várias previsões de compartilhamento de informações entre os órgãos signatários, assim exemplificadas nos compromissos vinculados às ações operacionais acordadas:
- a Controladoria-Geral da União e a Advocacia-Geral da União, no curso de negociação para acordo de leniência e à medida em que as informações forem sendo recebidas, nos termos da Lei nº 12.846, de 2013, compartilharão tais informações ao Tribunal de Contas da União para eventual atuação nos termos do presente ACT;
- após a celebração do acordo de leniência, a Controladoria-Geral da União e a Advocacia-Geral da União compartilharão com as demais SIGNATÁRIAS DO ACT a integralidade das informações, documentos e demais elementos de prova fornecidos pela empresa colaboradora, sempre mediante o compromisso de não utilização, direta ou indiretamente, dessas informações para sancionamento da empresa colaboradora, e de não aplicação de sanção de inidoneidade, suspensão ou proibição para contratar com Administração Pública) para ilícitos já resolvidos no escopo do acordo de leniência.
33.	Vê-se, portanto, que, com o advento do Acordo de Cooperação Técnica, o compromisso de compartilhamento de informações entre a CGU e este Tribunal, para subsidiar processos de acompanhamento relacionados a mesmo objeto, tornou-se mais evidente. 
34.	A par disso, convém reforçar que, independentemente dos termos do ACT, as competências de controle externo deste Tribunal, nas três vertentes assinaladas - cooperação com a AGU, a CGU e demais signatários; fiscalização concorrente dos atos motivadores do acordo de leniência, respeitadas as limitações do poder sancionador; e fiscalização da aderência dos agentes públicos às normas e princípios aplicáveis à espécie -, exigem o pleno acesso aos documentos primários que instruem os processos, anteriores e posteriores à celebração do acordo de leniência.
35.	Em linha com essas ponderações, considero oportuno consignar, no presente acórdão, que o Acordo de Cooperação Técnica pactuado em 6/8/2020, entre a Controladoria-Geral da União, a Advocacia-Geral da União e o Tribunal de Contas da União (além de outros signatários) , com a interveniência do Supremo Tribunal Federal, não derrogou a Instrução Normativa-TCU 83/2018, restando preservadas as competências constitucionais desta Corte de Contas para o controle externo, mediante acompanhamento, dos procedimentos relacionados à celebração e aditivação dos acordos de leniência previstos na Lei 12.846/2013 e dos respectivos resultados. 
36.	Destarte, acolho, no essencial, a proposta da unidade técnica pelo arquivamento do feito, ao considerar que o presente acompanhamento concluiu seu objetivo. 
37.	A única ressalva que anoto às conclusões da unidade instrutiva é quanto à imposição de sigilo ao presente aresto. Isso porque as informações contidas nos presentes Relatório, Voto e minuta de Acórdão não justificam tratamento reservado, pois se trata de acordo de leniência já assinado (em 25/10/2021) e em fase de monitoramento, o que autoriza a publicidade de seu teor principal, nos termos dos já mencionados arts. 16, §6º, e 22 da Lei 12.846/2013, c/c arts. 51, §2º, e 55 do Decreto 11.129/2022.
	Do exposto, VOTO por que seja aprovado o Acórdão que ora submeto a este Colegiado.
TCU, Sala das Sessões, em 8 de março de 2023.
ANTONIO ANASTASIA 
Relator